最高法院刑事判決　　　　　　　　　　　　　　　九十一年度台上字第五三八七號
　　上訴人　台灣高等法院台南分院檢察署檢察官
　　被　告　丁○○
　　　　　　丙○○
　　　　　　甲○○
　　　　　　乙○○
右上訴人因被告等貪污案件，不服台灣高等法院台南分院中華民國九十一年四月十日
第二審更審判決（九十一年度重上更(三)字第二七號，起訴案號：台灣嘉義地方法院檢
察署八十五年度偵字第三三四六號），提起上訴，本院判決如左：
    主  文
原判決撤銷，發回台灣高等法院台南分院。
    理  由
本件原判決以公訴意旨略稱：被告丁○○係前嘉義縣中埔鄉鄉長，被告乙○○為建設
課技士，均為依據法令從事公務之人員。因億鄉建設有限公司（下稱億鄉公司）負責
人即被告甲○○擬於嘉義縣中埔鄉○○段司公小段第八二之一四號土地上興建「南
山茶亭」三層磚造建築物十棟銷售，而將該土地分割為十筆土地，並委由建築師即被
告丙○○設計規劃，於民國八十三年十月間向中埔鄉公所申請建造執照。但上開土地
依法僅能發給一棟建築物之建造執照，其餘九棟則不得核發，業經該鄉建設課課長鄭
永發於簽呈中敘明不予發照之理由，且為丁○○、乙○○、丙○○、甲○○所明知。
八十四年三月二十七日，甲○○利用鄭永發公假之機會，偕丙○○至中埔鄉公所向丁
○○詢問建造執照核發事宜，乃丁○○、乙○○、丙○○、甲○○即基於共同圖利億
鄉公司之犯意聯絡，由丙○○於便條紙上擬寫准予核發建造執照之內容，交由乙○○
逕行黏貼於公文上並蓋章後，呈交丁○○批示核可，據以核發上開十棟建物之建造執
照予億鄉公司，使其得以順利興建，共同圖利億鄉公司新台幣（下同）三百十五萬元
等情。因認被告等涉有（行為時）貪污治罪條例第六條第一項第四款之圖利罪嫌。經
審理結果，認不能證明被告等犯罪，爰撤銷第一審之科刑判決，改判諭知被告等無罪
。固非無見。
惟查：(一)前台灣省政府建設廳（下稱前省建設廳）八十一年一月二十三日八十一建四
字第一六八號函，就「關於都市計畫農業區建地目土地，其原有建物，經拆除後分割
為各子號，其建物之新建及使用，分別依都市計畫法台灣省施行細則第二十八條第一
款規定」適用之疑義乙節，其說明三記載：「申請建築基地，其每一建築基地應有都
市計畫發布前已建築供居住使用之合法建築物，且其各別之建築基地上均各有獨立之
居住單元即住戶（同門牌而不同戶）者，始得准予分別適用都市計畫法台灣省施行細
則第二十八條第一款規定辦理……」（見三三四六號偵查卷第二三二頁）。已明確釋
示都市計畫農業區建地目土地之原有建物經拆除後「分割為各子號」，申請建築基地
之處理準則。原判決僅援引內政部3.11.台內營字第一三五八０二號函及前省建設廳
12.10.八二建四字第五九九六一號函，謂本件建照申請當時，上級機關尚未作出明確
之解釋，致實務適用上難有一致之情形（見原判決第九面第九行至第十面第十二行、
第十二面第九行至第十三面第一行），資為被告等無罪之論據，但對於上開卷存之證
據資料，何以不足採憑？則恝置不論，難謂無判決不載理由之違誤。(二)方雕義、丙○
○第一次申請建造執照時，嘉義縣中埔鄉公所建設課課長鄭永發即已簽擬不予核發之
理由，並記明：「(四)本案建照應確實依都市計畫法台灣省施行細則第二十八條認定，
請許技士（即乙○○）詳加查明後依法核處。(五)請許技士詳查後另案簽辦，在未奉核
定前『不予發照』」，復經秘書彭富春批示：「請許技士詳查後，另案簽辦」（見原
審上更(一)卷第六十七頁）。此項簽擬意見及批示，乃鄭永發、彭富春本其公務上之職
權所為之指示，自有拘束所屬之效力。原判決竟謂上開簽呈係鄭永發「表達渠個人對
嘉義縣政府前述函覆，或修正前都市計畫法台灣省施行細則第二十八條第一款之意見
，難認有何拘束本案之效力」（見原判決第二十一面第六行至第八行），顯有悖於經
驗法則。又乙○○於法務部調查局嘉義縣調查站供稱：「億鄉公司送審的設計圖中，
每一戶的居住單元都不會超過一六五平方公尺，而建築師丙○○又跟我說是合法的，
且丙○○又向我說要直接拿給鄉長丁○○批示，所以我就不管鄭永發課長所批示的反
對竟見，在建築師丙○○替我簽寫建造執照審查表七綜合審查所載之內容，經我同意
後，丙○○就逕行拿給鄉長丁○○批示，我就核准建照發放。」方雕義亦稱：「在申
請建造執照時，乙○○並未依據都市計畫法台灣省施行細則第二十八條規定對該農業
倉庫是否已建築供居住使用，並進而要求提供戶籍謄本等資料審核該農業倉庫是否有
人居住。」等語（見調查卷第十六頁正、反面、第三十二頁反面）。丁○○復供稱：
「我於前述准予發照簽呈上核章前，鄭永發即有持前述嘉義縣政府八四府建管字第一
四二六四號函，向我解說不予發照之理由，而我亦清楚鄭永發反對理由，而億鄉公司
先後二次提出申請時，其設計規劃及所附證件並無不同。」等語（見調查卷第六頁）
。如果不虛，乙○○、丁○○均明知本件建築申請案不得發照，且乙○○仍未依上開
指示予以「詳查」，又未敘明有何其他合法正當之依據及理由，而得持相反之意見，
即利用鄭永發公假之機會，由丙○○代擬審查內容，逕送丁○○批示核准，能否謂非
明知違背法令且無圖利之犯意？饒有再事探求之餘地。(三)原判決謂嘉義縣大林鎮、民
雄鄉「陳資雲建築師設計山景建設有限公司案」等建築申請案共七件，情況與本件相
似，均以分割後之各筆土地計算一百六十五平方公尺之限制，分別核准建照，業經更
審前調閱各該建照申請案卷核對無誤，有嘉義縣民雄鄉公所八十七年四月二十七日八
十七嘉民鄉建字第六０八五號函足稽。是丁○○、乙○○因法令撲朔分歧，且上級機
關未有明確釋示下，援引參酌他案，比照實務慣例，准許核發本件建造執照，難認其
主觀上有圖利之犯意（見原判決第二十一面第十七行至第十八面第十行）。但經核上
開嘉義縣民雄鄉函文之內容，並無任何有關建築申請案「均以『分割後』之各筆土地
計算一百六十五平方公尺之限制」之記載（見原審上訴卷第一六四頁、第一六五頁）
，原判決謂於更審前「調閱各該建照申請案卷『核對無誤』」乙節，卷內亦無從考見
，其理由之論敘即屬空泛無據。又對於「陳資雲建築師設計山景建設有限公司案」等
建築申請案，究竟如何與本件「情況相似」？其發照是否確屬合法且已成為「實務慣
例」而得為「援引參酌」之依據？原判決復未置一詞加以說明，併嫌欠洽。(四)本件起
訴之事實，係被告等基於共同圖利億鄉公司之犯意聯絡，違法核發建造執照予億鄉公
司，使其得以順利建造「南山茶亭」三層磚造建築物十棟，共同圖利億鄉公司三百十
五萬元等情，並非認丁○○、乙○○共同圖利方雕義、丙○○。而卷存之建造執照申
請書及建造執照審查表，所記載之「建造人」及「起造人」均為億鄉公司，亦非方雕
義、丙○○（見二三四六號偵查卷第四頁至第六頁）。乃原判決謂縱如公訴人所稱丁
○○、乙○○有圖利他人之意思，其圖利之對象實為甲○○、丙○○，但甲○○、丙
○○則係圖謀自己之利益，雙方即無意思平行之可能，應認甲○○、丙○○與丁○○
、乙○○無成立圖利罪共同正犯之餘地云云（見原判決第二十三面第十七行至第二十
四面第二行），所為論述，亦有可議。上訴意旨指摘原判決違背法令，尚非全無理由
，應認仍有撤銷發回更審之原因。
據上論結，應依刑事訴訟法第三百九十七條、第四百零一條，判決如主文。
中      華      民      國    九十一    年      九      月    二十六    日
                              最高法院刑事第四庭
                                  審判長法官  紀  俊  乾
                                        法官  黃  正  興
                                        法官  劉  介  民
                                        法官  陳  東  誥
                                        法官  黃  一  鑫
      右正本證明與原本無異
                                              書  記  官
中      華      民      國    九十一    年      九      月    二十七    日
